【裁判字號】    97,上易,169
【裁判日期】    970410
【裁判案由】    偽造文書
【裁判全文】
臺灣高等法院刑事判決                 97年度上易字第169號
上  訴  人  臺灣臺北地方法院檢察署檢察官
被      告  乙○○
上列上訴人因被告偽造文書案件，不服臺灣臺北地方法院96年度
易字第1230號，中華民國96年11月22日第一審判決（起訴案號：
臺灣臺北地方法院檢察署95年度偵字第14084號），提起上訴，
本院判決如下：
    主  文
上訴駁回。
    理  由
一、本案經本院審理結果，認第一審以上訴人即檢察官所舉證據
    尚不足認被告乙○○有任何與陳永信（原名陳進陽）共同行
    使業務登載不實文書之犯行，自屬不能證明被告犯罪，依法
    諭知無罪判決，其認事用法，核無不當，應予維持，並引用
    原審判決書所記載之理由（如附件）。
二、檢察官上訴意旨略以：陳永信於審理中自承雖為全曜視訊有
    限公司（下稱全曜公司）名義負責人，然未實際處理公司事
    務，公司大小章及證件均交由被告保管，水電單據亦交由被
    告處理，全曜公司並沒有經營什麼業務，也沒有發票，被告
    曾向伊借牌做出口使用等語。被告於審理中亦坦承：知悉全
    曜公司並未實際經營等語，觀諸全曜公司當時既無實際營運
    ，亦無任何營業收入，陳永信豈可能另雇用甲○○，並支付
    薪資新台幣28萬元？被告既替全曜公司記帳，對公司營運狀
    況應知之甚稔，竟仍逕自製作不實扣繳憑單並據以申報，顯
    與陳永信有犯意聯絡及行為分擔，爰依法上訴請求撤銷云云
    。經查：
(一)全曜公司於92年間登記代表人分別為林滿益、王興枋，有全
    曜公司變更登記表在卷為憑（95年度偵字第5697號卷第25至
    28頁），顯見陳永信並非名義負責人。且陳永信於偵查中供
    述：伊是全曜公司實際負責人，負責支付公司的開銷，看管
    公司等語，並於原審證稱：全曜公司日常費用及委託記帳費
    用由伊支付等語，則陳永信於審理中所陳：伊為全曜公司名
    義負責人及未實際處理公司事務等語，與卷附全曜公司變更
    登記表不符，且陳述前後矛盾，是其於原審審理中所證「將
    全曜公司大小章及證件交由被告保管，水電單據交被告處理
    」等情，是否可信，頗值懷疑。尚難以陳永信前後不一指述
    ，據以認定被告了解全曜公司之實際經營情形。又倘陳永信
    確實將全曜公司大小章及證件交予被告保管，並由被告代為
    處理水電費用，衡諸常情，一般記帳業者每2 個月須申報公
    司營業稅，則被告保管全曜公司大小章以利報稅，亦與常情
    不悖。且水電費用由被告代為處理，事後向全曜公司請款（
    陳永信自承全曜公司日常費用由伊支付），以利全曜公司營
    利事業所得稅之申報，要非不可能。從而，公訴人以被告保
    管全曜公司大小章或特別服務全曜公司而代為處理水電費，
    率爾推認被告應知悉全曜公司之營運狀況，要屬無據。再被
    告雖自承曾向全曜公司借用貿易執照供友人陳良民使用，然
    借用執照非必知悉該公司有無營運，故被告雖曾借用全曜公
    司貿易執照，並不當然知悉全曜公司實際營運情形。
(二)證人甲○○證稱：不認識被告，也不知道陳永信有委託被告
    製作扣繳憑單等語，核與陳永信證述：被告不認識甲○○，
    伊說伊要報稅，要扣繳憑單，並告訴被告扣繳憑單上之金額
    ，被告並不知道甲○○取得扣繳憑單的原因等語相符。參以
    上開所述，被告並非當然知悉全曜公司實際營運狀況，則在
    被告不認識甲○○情形下，僅依陳永信告知而以全曜公司名
    義填載甲○○之91年度各類所得扣繳暨免扣繳憑單，並向財
    政部台北市國稅局萬華稽徵所申報，尚與一般記帳業者悉依
    公司負責人轉交之相關憑證及資訊據以填載會計憑證之常情
    不相違背。
三、綜觀卷附現存資料既無積極證據足資證明被告「明知」甲○
    ○未在全曜公司受雇支薪，猶與陳永信共同行使業務登載不
    實文書犯行。檢察官提起上訴，並未有其他積極證據，供本
    院調查審酌，仍執前詞指摘原判決，應認其上訴為無理由，
    予以駁回。
據上論斷，應依刑事訴訟法第373條、第368條，判決如主文。
本案經檢察官覃正祥到庭執行職務。
中    華    民    國    97    年     4    月    10    日
                  刑事第二庭審判長法  官  呂丹玉
                                  法  官  林恆吉
                                  法  官  李麗玲
以上正本證明與原本無異。
不得上訴。
                                  書記官  廖婷璇
中    華    民    國    97    年    4     月    10    日
臺灣臺北地方法院刑事判決              96年度易字第1230號
公  訴  人  臺灣臺北地方法院檢察署檢察官
被      告  陳永信  男  65歲（民國○○年○月○○日生）
     （原名陳進陽） 身分證統一編號：Ｚ000000000號
                    住台北市○○區○○街160巷1號
被      告  乙○○  男  68歲（民國○○年○月○日生）
                    身分證統一編號：Ｚ000000000號
                    住台北市中山區○○○路○段93巷5弄11號
上列被告因偽造文書案件，經檢察官提起公訴（95年度偵字第14
084號），本院判決如下：
    主  文
陳永信行使從事業務之人，明知為不實之事項，而登載於其業務
上作之文書，足以生損害於公眾及他人，處有期徒刑參月，如易
科罰金，以銀元參佰元即新臺幣玖佰元折算壹日，減為有期徒刑
壹月又拾伍日，如易科罰金，以銀元參佰元即新臺幣玖佰元折算
壹日。
乙○○無罪。
    事  實
一、陳永信（原名陳進陽，於民國96年7月30日更名）於民國91
    年8月間，將其坐落於臺北市○○區○○街160巷1號房屋，
    出租予曹茂隆開設全曜視訊有限公司（下稱全曜公司），嗣
    因經營不善，曹茂隆無意繼續經營，而將全曜公司交由陳永
    信負責，並交付公司之相關證件、印章等資料。陳永信自此
    成為全曜公司之實際負責人。陳永信擔任全曜公司之實際負
    責人後，將全曜公司之相關記帳事宜，委託不知情之記帳業
    者乙○○（另為無罪判決，詳後述）處理。為方便公司各項
    申報事務，陳永信並交付公司之相關證件、印章予乙○○保
    管。其後，甲○○經友人之介紹，委託陳永信仲介購入位於
    北投區之不動產，但因甲○○資金不足，要求辦理全額貸款
    ，陳永信明知甲○○的資力不足以向銀行辦理全額貸款，亦
    明知甲○○於91年間未在全曜公司工作，亦未自該公司領得
    任何薪資，竟為賺取仲介佣金，而基於行使業務上登載不實
    文書之犯意（因本件未生逃漏稅捐之結果，原起訴書檢察官
    亦認不構成稅捐稽徵法之相關罪名，但贅載「逃漏稅捐之犯
    意」，蒞庭檢察官當庭刪除起訴書所載「逃漏稅捐之犯意」
    部分，附此敘明），於92年3月間，將甲○○之個人身分證
    、印章等資料交付予不知情之乙○○，指示乙○○製作不實
    之91年度「各類所得扣繳暨免扣繳憑單」，虛列甲○○領取
    薪資共計新臺幣（下同）28萬8千元，再據以持向財政部臺
    北市國稅局萬華稽徵所申報，以為行使，足以生損害於甲○
    ○及稅捐稽徵機關課稅管理之正確性。
二、案經甲○○訴由臺北市政府警察局萬華分局報告及臺灣臺北
    地方法院檢察署檢察官自動檢舉偵查起訴。
    理  由
壹、有罪部分:
一、上揭犯罪事實，業據被告陳永信坦承不諱，核與證人甲○○
    本院審理中之證詞相符，並有全曜公司之財政部臺北市國稅
    局91年度綜合所得稅BAN給付清單及營利事業所得申報書（
    參偵14084號卷第45、46頁）、甲○○之財政部臺北市國稅
    局91年度綜合所得稅各類所得資料清單（參偵字第5697號卷
    第16頁）在卷可稽。足認被告陳永信上開出於任意性之自白
    ，核與事實相符，可以採信。從而，本件被告陳永信之上開
    犯行，事證明確，洵堪認定。
二、被告行為後，刑法於94年1月7日修正通過，於94年2月2日公
    布，並於95年7月1日施行。按行為後法律有變更者，適用行
    為時之法律，但行為後之法律有利於行為人者，適用最有利
    於行為人之法律，現行刑法第2條第1項訂有明文。本件被告
    行為時之刑法第33條第5款規定：罰金為1元以上。修正後之
    刑法第33條第5款規定：罰金為新臺幣1000元以上。經比較
    新、舊法之結果，被告行為時之舊法對其較為有利，依上開
    規定，應依被告行為時法。是核被告陳永信之所為，係犯刑
    法第216條、第215條行使業務登載不實文書罪。被告陳永信
    登載不實之業務文書後持以行使，其登載不實之低度行為為
    行使之高度行為所吸收，不另論罪。又全曜公司在91年度之
    營利事業所得稅經核定課稅所得額為負56萬3815元，應納稅
    額為0，若虛報甲○○薪資28萬8千元後，其應納稅額仍為0
    等情，亦有財政部臺北市國稅局萬華稽徵所96年3月8日財北
    國稅萬華營所字第0960004133號函在卷可稽（參偵字第1408
    4號卷第44頁）。是被告陳永信上開行為，不另構成逃漏稅
    捐之犯行，此並據檢察官於起訴書中詳明，附此敘明。被告
    陳永信利用不知情之記帳人員即被告乙○○製作不實之扣繳
    憑單，並持以申報，為間接正犯。被告陳永信製作不實之扣
    繳憑單後，持以申報，其製作之低度行為，為行使之高度行
    為所吸收，不另論罪。爰審酌被告陳永信之犯罪動機、手段
    及未生逃漏稅捐之結果，以及犯後坦承犯行之態度等一切情
    狀，量處如主文所示之刑。又本件被告陳永信行為時之刑法
    第41條第1項前段規定：「犯最重本刑為5年以下有期徒刑以
    下之刑之罪，而受6個月以下有期徒刑或拘役之宣告，因身
    體、教育、職業、家庭之關係或其他正當事由，執行顯有困
    難者，得以1元以上3元以下折算1日，易科罰金。」。參酌
    被告行為時之修正前罰金罰鍰提高標準條例第2條前段（現
    已刪除）規定，就其原定數額提高為100倍折算1日，則本件
    被告行為時之易科罰金折算標準，應以銀元300元折算1日，
    經折算為新臺幣後，應以新臺幣900元折算為1日。而95年7
    月1日修正公布施行之刑法第41條第1項前段則規定：「犯最
    重本刑為5年以下有期徒刑以下之刑之罪，而受6個月以下有
    期徒刑或拘役之宣告者，得以新臺幣1000元、2000元或3000
    元折算1日，易科罰金。」。比較新、舊法結果，以舊法之
    規定，較有利於被告。依刑法第2條第1項前段規定，自應適
    用被告行為時之法律。爰併依修正前刑法第41條第1項前段
    、修正前之罰金罰鍰提高標條例第2條等規定，諭知易科罰
    金之折算標準。
三、本件被告陳永信犯上開之罪之犯罪時間為92年3月間，係在
    96 年4月24日之前，且無中華民國九十六年罪犯減刑條例所
    定不得減刑之情形，爰依同條例第2條第1項第3款規定減其
    宣告刑2分之1，並諭知易科罰金之折算標準。
貳、無罪部分:
一、公訴意旨略以: 被告乙○○明知告訴人甲○○未在全曜公司
    工作，亦未領取所得，竟與被告陳永信基於共同行使業務上
    登載不實文書之犯意，製作不實之91年度各類所得扣繳暨免
    扣繳憑單，虛列告訴人甲○○支領全曜公司28萬8千元薪資
    ，並據以向財政部臺北市國稅局萬華稽徵所申報而行使之，
    足以生損害於甲○○及稅捐稽徵機關稅捐核課之正確性。因
    認被告乙○○涉犯刑法第216條、第215條之行使業務上登載
    不實文書之罪嫌。
二、按犯罪事實應依證據認定之，無證據不得認定犯罪事實；另
    不能證明被告犯罪者，應諭知無罪之判決，刑事訴訟法第15
    4條第2項、第301條第1項分別定有明文。又刑事訴訟法上所
    謂認定犯罪事實之證據，係指足以認定被告確有犯罪行為之
    積極證據而言，該項證據自須適合於被告犯罪事實之認定，
    始得採為斷罪資料，此有最高法院29上字第3105號。
三、公訴意旨認被告乙○○涉犯上開罪嫌，無非係以被告陳永信
    之供述、證人甲○○之證詞及全曜公司之91年度綜合所得BA
    N給付清單、營利事務所得稅申報書等為其論據。
四、訊據被告乙○○固坦承全曜公司之91年度各類所得扣繳暨免
    扣繳憑單，包括告訴人甲○○之扣繳憑單，均係其所製作等
    情不諱，惟堅詞否認有何行使業務登載不實文書罪之犯行，
    並辯稱: 資料是被告陳永信拿給我製作的，金額也是被告陳
    永信所指定的，我不知告訴人甲○○是否有在全曜公司工作
    支領薪資等語。經查: 上開由全曜公司出具之告訴人甲○○
    91 年度扣繳憑單，係被告乙○○所製作，為被告乙○○所
    自承不諱，核與證人即被告陳永信於本院審理時之證詞相符
    ，固無疑義。但被告乙○○為記帳業者，並受被告陳永信之
    委託處理全曜公司之記帳事宜，是被告乙○○代為製作全曜
    公司之扣繳憑單為事理之常。因此，本件所應審究者為，被
    告乙○○是否明知告訴人甲○○並未在全曜公司工作及支領
    薪資，而與被告陳永信基於共同之犯意聯絡下，製作不實之
    扣繳憑單。惟查:
  (一)證人甲○○於偵查中結證時僅表示未在全曜公司工作及支領
    薪資而已，並未曾提及本件扣繳憑單之製作，其曾與被告乙
    ○○有何接觸。證人甲○○於本院96年11月9日審理時則結
    證稱: 並不認識被告乙○○，也不知道被告陳永信有委託湯
    俊宏製作扣繳憑單等語。是證人甲○○於偵查中及本院審理
    時所為之證詞，均不足以認定乙○○明知證人甲○○未在全
    曜公司工作及支領薪資之事。
  (二)被告陳永信於本院審理時以證人身分結證稱: 我拿甲○○之
    身分證給乙○○，我說我要報稅，要弄壹張扣繳憑單。乙○
    ○不認識甲○○。我並沒有跟乙○○說甲○○取得扣繳憑單
    的原因。開的金額是我乙○○說的。以及被告乙○○並不知
    情等語在案。核與被告乙○○上開所辯相一致。至於被告陳
    永信於偵查中對於檢察官所詢: 上開所述申報甲○○領取全
    曜公司薪資之事實，是否屬實時，亦僅陳稱: 這些事情只有
    乙○○知道，都是乙○○在處理的等語（參5697號卷第132
    頁），是充其量只能證明被告乙○○曾處理告訴人甲○○本
    件系爭之扣繳憑單，尚難據以認定被告乙○○已明知告訴人
    甲○○未在全曜公司工作支領薪資之事實，而與被告陳永信
    基於共同之犯意聯絡製作不實之扣繳憑單。
  (三)卷附之BAN清單等文件，亦僅能證明全曜公司有申報該筆不
    實之薪資支出而已，亦不足以證明被告乙○○明知告訴人甲
    ○○未在全曜公司工作支領薪資之事實。
  (四)此外，復查無其他積極之證據足以證明被告乙○○有何與被
    告陳永信共同行使業務登載不實文書之犯行，既無證據證明
    ，揆諸首開規定及說明，自應為被告乙○○無罪之諭知。
據上論斷，應依刑事訴訟法第299條第1項前段、第301條第1項，
刑法第2條第1項前段、第216條、215條、修正前刑法第41條第1
項前段，罰金罰鍰提高標準條例第1條前段、修正前罰金罰鍰提
高標準條例第2條，中華民國九十六年罪犯減刑條例第2條第1項
第3款、第7條、第9條，現行法規所定貨幣單位折算新臺幣條例
第2條，判決如主文。
本案經檢察官杜慧玲到庭執行職務
中    華    民    國    96    年    11    月    22    日
                  刑事第四庭    法  官  李桂英
上正本證明與原本無異。
如不服本判決，應於判決送達後10日內向本院提出上訴狀（應抄
附繕本）。告訴人或被害人如對於本判決不服者，應具備理由請
求檢察官上訴，其上訴期間之計算係以檢察官收受判決正本之日
期為準。
                                書記官  嚴君珮
中    華    民    國    96    年    11    月    22    日
附錄本案論罪科刑法條全文:
中華民國刑法第215條
（業務上文書登載不實罪）
從事業務之人，明知為不實之事項，而登載於其業務上作成之文
書，足以生損害於公眾或他人者，處3年以下有期徒刑、拘役或5
百元以下罰金。
中華民國刑法第216條
（行使偽造變造或登載不實之文書罪）
行使第210條至第215條之文書者，依偽造、變造文書或登載不實
事項或使登載不實事項之規定處斷。


司法院資訊處製作；財團法人民間司法改革基金會備份。
